智慧財產及商業法院民事判決  
111年度民專訴字第31號
原      告  勁龍鋼鐵成型有限公司

法定代理人  吳鵑如              
訴訟代理人  朱世仁專利師                                

            曾信嘉律師
複 代理 人  張竫楡律師
被      告  諺茂營造有限公司

法定代理人  林子驊              
被      告  張享珅              
共      同
訴訟代理人  陳浩華律師  
複 代理 人  劉迦安律師
上列當事人間請求侵害專利權有關財產權爭議事件，本院於民國
111年9月14日言詞辯論終結，判決如下：
    主  文
一、原告之訴及假執行之聲請均駁回。
二、訴訟費用由原告負擔。
　　事實及理由
壹、程序方面：
一、被告諺茂營造有限公司（下稱諺茂公司）之法定代理人原為
    被告張享珅（下逕稱其名，與諺茂公司合稱被告），於本院
    審理中變更為林子驊，有諺茂公司變更登記表在卷可稽（見
    本院卷第311至315頁），並經新任法定代理人具狀聲明承受
    訴訟及追認前所為訴訟行為（見本院卷第305至306頁），於
    法核無不合，應予准許。
二、按訴狀送達後，原告不得將原訴變更或追加他訴，但擴張或
    減縮應受判決事項之聲明者，不在此限，此觀民事訴訟法第
    255條第1項第3款規定自明。查本件原告起訴時係聲明請求
    被告連帶給付新臺幣（下同）100萬元，及自起訴狀繕本送
    達翌日起至清償日止按年息5%計算之利息（見本院卷第13頁
    ）。嗣於本院審理中，減縮請求金額為25萬1,193元本息（
    見本院卷第258頁），合於前揭規定，應予准許。
貳、實體方面：　　
一、原告主張略以：伊為我國第I601873號「建築模板結構及其運用於結構體外側面無支撐場合之注模方法」發明專利（下稱系爭專利）之專利權人，專利權期間自民國106年10月11日至125年1月3日止。諺茂公司於「苗栗市○○段○○小段000地號集合住宅新建工程」（建造執照：(110)栗商建苗建字第41號，下稱系爭工程）施作之「建築模板結構」（下稱系爭產品），落入系爭專利請求項1之均等範圍，侵害原告之專利權。諺茂公司為營造業者，屬建築模板結構領域中具有通常知識者，未善盡專利權查證義務即製造及銷售系爭產品，不法侵害原告之權利，原告得依民法第184條第1項前段、專利法第96條第2項規定對其請求損害賠償；張享珅為諺茂公司負責人，對於諺茂公司業務之執行，違反法令致原告受有損害，應依公司法第23條第2項規定與諺茂公司負連帶賠償責任。以系爭工程之單面模施作面積135.78平方公尺，每平方公尺單價1,850元計算，被告侵害系爭專利所獲利益為25萬1,193元（1,850元×135.78平方公尺=25萬1,193元），應如數賠償原告。並聲明：㈠被告應連帶給付原告25萬1,193元，及自111年2月19日起至清償日止，按年息百分之5計算之利息。㈡原告願供擔保請准宣告假執行（見本院卷第267頁）。
二、被告則以：系爭產品並未落入系爭專利之均等範圍；諺茂公
    司係將系爭工程中之模板工程全部轉包予訴外人徐○○，未與
    徐○○討論施作方法，亦未對其為任何施工上之指示，嗣徐○○
    委由訴外人李○○施作模板工程，被告亦不知情，並無故意或
    過失可言，原告無權請求被告賠償等語，資為抗辯。並聲明
    ：㈠原告之訴及假執行之聲請均駁回。㈡如受不利判決，願供
    擔保請准宣告免為假執行。　　
三、原告為系爭專利之專利權人，專利權有效期間為106年10月1
    1日至125年1月3日；系爭工程係由諺茂公司承造，張享珅原
    為諺茂公司之負責人等情，有系爭專利公報、說明書公開本
    、專利資訊檢索系統檢索結果、系爭工程建築資訊照片、諺
    茂公司登記資料在卷足稽（見本院卷第33至73頁），並為兩
    造所不爭執（見本院卷第137頁）。又諺茂公司承攬系爭工
    程後，係將其中之模板工程轉包予徐○○施作，徐○○再將其中
    單面模部分委由李○○即立鵬工程行施作，李○○施作之單面模
    照片即如原告提出之系爭產品照片（圖一至圖八，見本院卷
    第16至20、142至144頁）等情，亦有諺茂公司分別與業主徐
    ○○、徐○○簽訂之工程承攬契約書，以及徐○○提出之統一發票
    與請款單、立鵬工程行登記資料等在卷可佐（見本院卷第16
    7、213至237、239頁），並經徐○○、李○○到庭證述明確（見
    本院卷第204至207、243、268至272頁），均堪信為真實。
四、兩造之爭點及論斷：
　　原告主張系爭產品落入系爭專利請求項1之均等範圍，而依
    前揭規定請求被告連帶賠償；被告則否認上情，並以前詞置
    辯。是本件應審究之爭點即為：㈠系爭產品是否落入系爭專
    利請求項1之均等範圍，而侵害原告之專利權？㈡原告依民法
    第184條第1項前段、專利法第96條第2項、公司法第23條第2
    項規定請求被告連帶賠償，有無理由？得請求之數額為何？
    茲分述如下：　
　㈠系爭產品未落入系爭專利請求項1之均等範圍：
　⒈系爭專利技術分析：
　⑴系爭專利技術說明：
　　一種建築模板結構及其運用於結構體外側面無支撐場合之注
    模方法，是將一網模板定義為外模板，網模板由一框架與一
    網體組成，且至少於四角落處分別設有一可供拉桿穿設之結
    合元件，再取一內模板置於一預定施工結構牆之內側，使拉
    桿穿伸至預定施工結構牆內側，並以定位元件及鎖緊元件固
    定，使網模板與內模板之間形成有一灌漿空間，而後灌注混
    凝土於灌漿空間中，以可成型出預定施工結構牆(參見系爭
    專利摘要，本院卷第45頁)。
　⑵系爭專利主要圖式：如附圖1。　　
　⑶系爭專利申請專利範圍：系爭專利申請專利範圍共計7項，其
    中請求項1、4為獨立項，其餘為附屬項。原告主張被告侵害
    系爭專利請求項1，其內容如下（見本院卷第33頁）：
　　一種建築模板結構，包含有：一網模板，由一框架與一網體
    組成，該框架係由多數橫向桿與縱向桿所交錯組成，且該框
    架至少於四角落處分別設有一結合元件，而該網體則對應覆
    蓋於該框架之一側端面上；複數個與該各結合元件數量相等
    之拉桿，該各拉桿之一端分別具有一可與所對應之結合元件
    相接之接合部，且該各拉桿分別以其接合部接設於該網模板
    設有網體之相反側端面上並與該各結合元件相接，而該各拉
    桿之另一端則分別組配有一定位元件及一鎖緊元件；一內模
    板，與該網模板設有該網體之相反側端面呈相對間隔設置，
    且於該內模板對應該各拉桿之位置處分別設有一穿孔，該各
    拉桿之另一端係穿過所對應之穿孔，再以該各定位元件及該
    各鎖緊元件固定該內模板，以使該網模板與該內模板之間可
    形成有一灌漿空間。
　⒉系爭產品技術內容：
　⑴系爭產品之照片：如附圖2（依證人李○○之證述，其施作之單
    面模照片即如原告提出之系爭產品照片；見本院卷第16至20
    、142至144、269頁）。
　⑵依系爭產品之照片所示，對應系爭專利請求項1之技術特徵，
    系爭產品之技術內容可描述如下：
　　一種建築模板結構，包含有：一網模板，由一框架與一網體
    組成，框架係由多數橫向桿與縱向桿所交錯組成，且框架上
    設有複數結合元件，而網體則對應覆蓋於框架之一側端面上
    ；複數個與各結合元件數量相等之拉桿，各拉桿之一端分別
    具有一可與所對應之結合元件相接之接合部，且各拉桿分別
    以其接合部接設於網模板設有網體之相反側端面上並與各結
    合元件相接，而各拉桿之另一端則組配有一鎖緊元件；一內
    模板，與網模板設有網體之相反側端面呈相對間隔設置，且
    於內模板對應各拉桿之位置處分別設有一穿孔，各拉桿之另
    一端係穿過所對應之穿孔，再以各鎖緊元件固定內模板，以
    使網模板與內模板之間可形成有一灌漿空間。
　⒊系爭產品未落入系爭專利請求項1之專利權範圍：
　⑴系爭專利請求項1可拆解為5個技術特徵，分別為：①要件編號
    1A：「一種建築模板結構，包含有」；②要件編號1B：「一
    網模板，由一框架與一網體組成」；③要件編號1C：「該框
    架係由多數橫向桿與縱向桿所交錯組成，且該框架至少於四
    角落處分別設有一結合元件，而該網體則對應覆蓋於該框架
    之一側端面上」；④要件編號1D：「複數個與該各結合元件
    數量相等之拉桿，該各拉桿之一端分別具有一可與所對應之
    結合元件相接之接合部，且該各拉桿分別以其接合部接設於
    該網模板設有網體之相反側端面上並與該各結合元件相接，
    而該各拉桿之另一端則分別組配有一定位元件及一鎖緊元件
    」；⑤要件編號1E：「一內模板，與該網模板設有該網體之
    相反側端面呈相對間隔設置，且於該內模板對應該各拉桿之
    位置處分別設有一穿孔，該各拉桿之另一端係穿過所對應之
    穿孔，再以該各定位元件及該各鎖緊元件固定該內模板，以
    使該網模板與該內模板之間可形成有一灌漿空間」。
　⑵文義比對分析：
　①要件編號1A：系爭產品為一種建築模板結構，係完全對應於
    系爭專利請求項1要件編號1A。因此，系爭產品為系爭專利
    請求項1要件編號1A「一種建築模板結構，包含有」所文義
    讀取。
　②要件編號1B：解析系爭產品，包含有一網模板，由一框架與
    一網體組成，係完全對應於系爭專利請求項1要件編號1B。
    因此，系爭產品為系爭專利請求項1要件編號1B「一網模板
    ，由一框架與一網體組成」所文義讀取。
　③要件編號1C：解析系爭產品，框架係由多數橫向桿與縱向桿
    所交錯組成，且框架上設有複數結合元件，而網體則對應覆
    蓋於框架之一側端面上；惟由附圖2圖三（見本院卷第18頁
    ）可知，框架角落並未設有結合元件，此與系爭專利請求項
    1要件編號1C框架至少於四角落處分別設有一結合元件的技
    術特徵並不相同。因此，系爭產品未為系爭專利請求項1要
    件編號1C「該框架係由多數橫向桿與縱向桿所交錯組成，且
    該框架至少於四角落處分別設有一結合元件，而該網體則對
    應覆蓋於該框架之一側端面上」所文義讀取。
　④要件編號1D：解析系爭產品，複數個與各結合元件數量相等
    之拉桿，各拉桿之一端分別具有一可與所對應之結合元件相
    接之接合部，且各拉桿分別以其接合部接設於網模板設有網
    體之相反側端面上並與各結合元件相接，而各拉桿之另一端
    則組配有一鎖緊元件，惟系爭產品之拉桿另一端並未具有定
    位元件，而係另設一定位元件，作為內模板的定位部，此與
    系爭專利請求項1要件編號1D的技術特徵不同(原告亦自承此
    部分不符合文義讀取，見本院卷第15頁)。因此，系爭產品
    未為系爭專利請求項1要件編號1D「複數個與該各結合元件
    數量相等之拉桿，該各拉桿之一端分別具有一可與所對應之
    結合元件相接之接合部，且該各拉桿分別以其接合部接設於
    該網模板設有網體之相反側端面上並與該各結合元件相接，
    而該各拉桿之另一端則分別組配有一定位元件及一鎖緊元件
    」所文義讀取。
　⑤要件編號1E：解析系爭產品，一內模板，與網模板設有網體
    之相反側端面呈相對間隔設置，且於內模板對應各拉桿之位
    置處分別設有一穿孔，各拉桿之另一端係穿過所對應之穿孔
    ，當內模板抵靠到定位元件的定位部後，再以各鎖緊元件固
    定內模板；由於系爭產品之定位元件並不等同於系爭專利之
    定位元件，因此系爭產品固定內模板的技術與系爭專利固定
    內模板的技術仍有聯結關係的差異，而與系爭專利請求項1
    要件編號1E的技術特徵並不相同。因此，系爭產品未為系爭
    專利請求項1要件編號1E「一內模板，與該網模板設有該網
    體之相反側端面呈相對間隔設置，且於該內模板對應該各拉
    桿之位置處分別設有一穿孔，該各拉桿之另一端係穿過所對
    應之穿孔，再以該各定位元件及該各鎖緊元件固定該內模板
    ，以使該網模板與該內模板之間可形成有一灌漿空間」所文
    義讀取。
　⑥系爭產品無法為系爭專利請求項1之要件編號1C、1D、1E所文
    義讀取，是系爭產品並未落入系爭專利請求項1之文義範圍
    。
　⑶均等比對分析：
　　判斷被控侵權對象是否構成均等侵權，應於判斷不符合文義
    讀取之後，針對被控侵權對象與系爭專利之請求項不相同之
    各個技術特徵，逐一判斷其是否為均等之技術特徵。若被控
    侵權對象欠缺系爭專利之請求項的一個以上之技術特徵，或
    二者對應之任一技術特徵有實質差異，即不適用均等論。故
    以下就系爭專利請求項1要件編號1C、1D、1E分述之。
　①要件編號1C：
　a.就技術手段而言：系爭專利結合件係界定「至少設於框架的
    4個角落」，即表示除框架角落外，並未排除於其他位置設
    置，而系爭產品的結合件雖未設於框架的特定4個角落，惟
    此僅係系爭專利結合件設置位置的簡單改變，為所屬技術領
    域中具有通常知識者所能輕易完成，因此，二者所實施之技
    術手段應屬實質相同。
　b.就功能而言：系爭專利的結合件主要係供拉桿一端固定結合
    ，系爭產品結合件之功能亦同，故二者所具有的功能完全相
    同。
　c.就結果而言：系爭專利拉桿結合固定於結合件後，另一端即
    可穿設內模板並與之結合，而系爭產品亦產生相同的結果，
    故二者所具有的結果完全相同。
　d.綜上，系爭產品與系爭專利請求項1要件編號1C相較，係以
    實質相同之技術手段，達成相同之功能，且得到相同之結果
    ，符合均等論。
　②系爭專利請求項1要件編號1D及1E關於定位元件之技術特徵具
    有關聯性，故合併論述如下：
　a.就技術手段而言：系爭專利的定位元件與鎖緊元件皆設於拉
    桿，以定位元件定位內模板位置，再以鎖緊元件鎖固定位後
    的內模板；而系爭產品則係以桿體焊設於短鋼架兩側作為定
    位件使用，用以定位內模板位置，拉桿僅設置鎖緊元件以鎖
    固定位後的內模板，兩者技術特徵具有顯著差異，故二者所
    實施之技術手段並不相同。
　b.就功能而言：系爭專利與系爭產品皆係分別利用定位元件與
    鎖緊元件以固定內模板的安裝位置，故二者所具有的功能相
    同。
　c.就結果而言：系爭專利與系爭產品皆可獲得灌漿空間(形成
    的牆體)的一致性，故二者所具有的結果相同。
　d.綜上，系爭產品與系爭專利請求項1要件編號1D、1E相較，
    係以不同之技術手段，達到相同之功能，得到相同之結果，
    故不符合均等論。　　
　⑷承上所述，系爭產品未落入系爭專利請求項1要件編號1D及1E
    之均等範圍。基於全要件原則，系爭產品未落入系爭專利請
    求項1之專利權範圍。
　⑸原告雖主張系爭產品之技術手段係將定位元件之桿體設置於
    網模板與內模板之間，並將定位部設置於桿體上，使其定位
    部自灌漿空間內固定內模板；系爭專利之技術手段係將拉桿
    穿設於網模板及內模板之間，並於拉桿上設置定位元件，使
    定位元件由灌漿空間內固定內模板；系爭產品之定位元件與
    系爭專利之定位元件係以實質相同的技術手段，達成實質相
    同的功能，並產生固定內模板之相同結果云云。惟查，系爭
    產品之定位元件係另以桿體及短鋼架焊設而成之獨立構件（
    見附圖2圖七，本院卷第143頁），與系爭產品的拉桿不具任
    何聯結關係；系爭專利之定位元件則係組設於拉桿上之螺帽
    （見附圖1，本院卷第34、39、41頁），兩者技術特徵顯然
    不同，亦非結構之簡單改變，且系爭專利之定位元件係藉助
    拉桿設置螺帽，無庸再以焊接等方式增設其他構件，與系爭
    產品相較，明顯具有結構與實施方式的效益，尚難認兩者之
    技術手段實質相同，原告前揭主張並不足採。
　㈡系爭產品既未落入系爭專利請求項1之專利權範圍，原告主張
    被告侵害系爭專利，而依民法第184條第1項前段、專利法第
    96條第2項、公司法第23條第2項規定請求被告連帶賠償，即
    無理由。其得請求之數額為何，亦無再予審究之必要。
五、綜上所述，系爭產品未落入系爭專利請求項1之專利權範圍
    ，不構成專利侵權。從而，原告依民法第184條第1項前段、
    專利法第96條第2項、公司法第23條第2項規定，請求被告連
    帶給付25萬1,193元本息，為無理由，不應准許。原告之訴
    既經駁回，其假執行之聲請即失其依據，應併予駁回。
六、本件事證已明，兩造其餘攻擊防禦方法與所舉證據，核與本
    件判決結果不生影響，爰不再逐一論述，附此敘明。
七、訴訟費用負擔之依據：民事訴訟法第78條。　
中　　華　　民　　國　　111 　年　　9 　　月　　28　　日
                          智慧財產第四庭
                                  法  官　陳蒨儀
以上正本係照原本作成。
如對本判決上訴，須於判決送達後20日之不變期間內，向本院提
出上訴狀。如委任律師提起上訴者，應一併繳納上訴審裁判費。
中　　華　　民　　國　　111 　年　　9 　　月　　28　　日
　　　　　　　　　　　　　        書記官　林佳蘋
　　　　　　　　　　　
　　　　　　　　　　　　　　　
　　　　　　　　　　　　　　　　　　　
　　　　　　　　　　　　　　　
　　　　　　　　　　　　　　　
　　　　　　　　　　　　　　　
【附圖1】系爭專利主要圖式
　　　　
　　　　

【附圖2】系爭產品照片